臺灣高等法院臺南分院民事判決
110年度上字第5號
上  訴  人  陳春風  
訴訟代理人  陳麗娟  
被上訴人    南泓營造有限公司
兼上列一人
法定代理人  吳南雄  
被上訴人    楊政忠  
共      同
訴訟代理人  王建強律師
            王韻茹律師
上列當事人間請求損害賠償事件，上訴人對於中華民國109年11
月13日臺灣臺南地方法院第一審判決（109年度訴字第431號）提
起上訴，本院於110年2月25日言詞辯論終結，判決如下：
    主  文
上訴駁回。
第二審訴訟費用由上訴人負擔。
    事實及理由
一、上訴人主張：伊於民國（下同）81年7月間出資興建門牌號
    碼臺南市○○區○○○路00號之7層樓建物（下稱系爭建物），為
    系爭建物起造人，而委由被上訴人即建築師楊政忠（下稱楊
    政忠）設計監造、由被上訴人吳南雄（下稱吳南雄）擔任代
    表人之被上訴人南泓營造有限公司（下稱南泓公司）建造，
    系爭建物建造完成後，即分別出售予訴外人陳錦艷、高彩燕
    、陳金木、盧郭秀玉，其後分別出租予崔小玲、林莉觀、許
    文進（下稱陳錦艷等7人）。詎楊政忠、吳南雄、南泓公司
    於施工時偷工減料、未確實監造，致系爭建物於105年2月6
    日臺南大地震時傾倒。陳錦艷等7人乃起訴請求損害賠償，
    經原審法院以105年度重訴字第260號判決伊與南泓公司、楊
    政忠應連帶給付陳錦艷新臺幣（下同）1,855,051元、高彩
    燕1,740,884元、崔小玲263,648元；經原審法院以106年度
    消字第6號判決伊與南泓公司、楊政忠應連帶給付林莉觀450
    ,000元、許文進450,000元；經原審法院以105年度消字第6
    號判決伊與南泓公司、楊政忠應連帶給付陳金木2,712,348
    元、盧郭秀玉2,932,044元。前揭3件訴訟經上訴至本院經當
    事人和解，伊已依債務人之地位給付陳錦艷633,400元、高
    彩燕600,000元、崔小玲87,883元、林莉觀87,883元、許文
    進87,883元、陳金木725,000元、盧郭秀玉725,000元，共計
    2,947,049元。爰依民法第184條第1項前段、第185條、第22
    7條，及公司法第23條規定，請求南泓公司、吳南雄、楊政
    忠應負連帶賠償責任，求為命南泓公司、吳南雄、楊政忠應
    連帶給付伊2,947,049元，及自起訴狀繕本送達翌日起至清
    償日止，按年息百分之5計算之利息之判決（原審為上訴人
    敗訴之判決，上訴人聲明不服提起上訴）。上訴聲明：㈠原
    判決廢棄。㈡南泓公司、吳南雄、楊政忠應連帶給付上訴人
    新台幣2,947,049元，及自起訴狀繕本送達翌日起至清償日
    止，按週年利率百分之5計算之利息。㈢願供擔保，請准宣告
    假執行。
二、南泓公司、吳南雄、楊政忠則以：侵權行為、不完全給付均
    已罹於消滅時效：系爭建物於105年2月6日因地震倒塌，縱
    認伊等有施工瑕疵，上訴人當時即知損害發生，況系爭建物
    倒塌原因業經臺南市土木技師公會於105年6月間作成鑑定報
    告，則上訴人之侵權行為損害賠償請求權已罹於2年之消滅
    時效。又系爭建物於83年10月13日取得使用執照，交付予上
    訴人及訴外人使用長達22年之久，本件契約關係之不完全給
    付損害賠償請求權亦已罹於消滅時效。又原審法院105年度
    重訴字第260號判決、106年度消字第6號判決、105年度消字
    第6號判決均認上訴人為實際出資人及起造人，應依建築法
    第39條規定負起造人責任，顯見上訴人所應負侵權行為損害
    賠償責任，係本於建築法第39條規定而來，自與伊等無涉。
    另上開案件當事人於本院分別與陳錦艷等7人達成訴訟上和
    解，上訴人與南泓公司、楊政忠亦同意各自分擔連帶債務之
    比例，上訴人於調解時特別表示就和解條件與南泓公司、楊
    政忠不負連帶之責，換言之，上訴人、及南泓公司、楊政忠
    分別與陳錦艷等7人和解時，同時已就賠償責任分攤比例達
    成共識，上訴人現另訴主張伊等應負連帶賠償之責，顯屬無
    理。再系爭建物係由南泓公司承攬興建，吳南雄當時固為南
    泓公司之代表人，職責在於代表南泓公司尋找客戶、簽訂契
    約、收取價款，並未實際參與系爭建物之興建、承造及施工
    。系爭建物工地現場管理人實為南泓公司員工林淵（93年間
    已過世），吳南雄僅偶爾至工地現場，實難謂吳南雄於執行
    業務時有何違反法令之行為。另本院105年度重訴字第260號
    、105年度消字第6號判決均認定吳南雄並非侵權行為人，上
    訴人依公司法第23條請求吳南雄與南泓公司連帶負賠償之責
    ，亦無理由等語，資為抗辯。並答辯聲明：上訴駁回。
三、兩造不爭執之事項：
　㈠上訴人於81年間擇定改制前之臺南縣○○鄉○○○段0000之0、000
    0之0、0000之00、0000之00地號土地，單獨出資起造委由楊
    政忠為設計人及監造人、南泓公司為承造人【南泓公司當時
    之代表人為吳南雄，南泓公司已於107年9月20日為解散登記
    ，清算人為吳南雄】，興建地下1層、地上7層之構架式鋼筋
    混凝土造建築物（即系爭建物）。系爭建物於82年1月18日
    申報開工，83年2月5日申報完工，經前臺南縣政府工務局於
    83年10月13日核發(83)南工使字第4474號使用執照，系爭建
    物地下室為停車場，1、2樓為店鋪住宅、3至7樓為集合住宅
    ，取名為「○○大樓」。
  ㈡上訴人為系爭建物地下1樓、1樓、2樓、7樓之登記起造人及
    所有權人；陳古桂香為系爭建物3樓、4樓之登記起造人及所
    有權人；陳麗娟為系爭建物5樓之登記起造人及所有權人；
    陳麗貞為系爭建物6樓之登記起造人及所有權人。
　㈢系爭建物因105年2月6日上午3時57分美濃大地震而塌陷不能
    使用，嗣於105年3月1日經臺南市政府完成地面層拆除、地
    下層回填而滅失。
  ㈣系爭建物經臺南市政府工務局於105年2月15日委由臺南市土
    木技師公會鑑定倒塌原因，鑑定意見認：「主鋼筋拉力強度
    不足…，系爭建物設計時無進行動力分析，故原設計梁、柱
    配筋結果未能反應軟層效應，…應有偷工減料、未按圖施工
    或違背建築技術成規之情形」（見系爭土木技師公會鑑定報
    告書第12頁）。
　㈤陳錦艷、高彩燕、崔小玲因系爭建物毁損滅失乙情，於105年
    8月26日對陳春風、陳古桂香、陳麗娟、陳麗貞、楊政忠、
    南泓公司、吳南雄起訴請求損害賠償，由原審法院以105 年
    度重訴字第260 號受理，上訴人於105 年9 月21日收受起訴
    狀繕本，原審法院於107 年12月28日判決如原判決附表編號
    1至3所示。
　㈥原審法院105年度重訴字第260號事件審理時，曾囑託社團法
    人臺南市建築師公會進行鑑定，鑑定意見認「系爭建物之材
    料在工地之施工品質有未符設計要求之疑慮」（下稱系爭建
    築師公會鑑定報告書）。
　㈦林莉觀、許文進因系爭建物毁損滅失乙情，於106年6月23日
    對上訴人、陳古桂香、陳麗娟、陳麗貞、楊政忠、南泓公司
    、吳南雄起訴請求損害賠償，由原審法院以106 年度消字第
    6 號受理，上訴人於106 年6 月30日收受起訴狀繕本，原審
    法院於108 年4 月25日判決如原判決附表編號4、5所示。
　㈧陳金木、盧郭秀玉因系爭建物毀損滅失乙情，於105年11月24
    日對上訴人、陳古桂香、陳麗娟、陳麗貞、楊政忠、南泓公
    司、吳南雄起訴請求損害賠償，由原審法院以105年度消字
    第6號受理，上訴人於105年12月7日收受起訴狀繕本，原審
    法院於108年5月21日判決如原判決附表編號6、7所示。
　㈨上訴人已依附表所示和解、調解内容給付共2,947,049元。
　㈩上訴人、陳古桂香、陳麗娟起訴主張：系爭建物倒塌，致上
    訴人所有之○○大樓地下1樓、1樓、7樓之1、7樓之2房屋及屋
    内家具設備毀損；陳古桂香所有之○○大樓3樓之2房屋及屋内
    家具設備毁損；陳麗娟所有之○○大樓5樓之2房屋及屋内家具
    設備毁損，起訴請求楊政忠、南泓公司、吳南雄連帶賠償房
    屋及屋内家具設備毀損之損失，並給付懲罰性賠償金等語。
    由原審法院以106年度消字第3號事件受理，於109年3月26日
    判決：南泓公司、楊政忠應依民法第184條第2項、第185條
    第1項前段，連帶賠償上訴人10,680,110元、陳古桂香1,650
    ,985 元、陳麗娟1,650,985 元。上訴人、陳古桂香、陳麗
    娟對敗訴部分部分不服提起上訴，現由本院109 年度消上字
    第4 號審理中，被上訴人在審理中附帶上訴。
四、兩造爭執之事項：
  ㈠上訴人依民法第184條第1項前段、第185條、第227條及公司
    法第23條規定，請求被上訴人等3人連帶給付2,947,049元本
    息，有無理由？
  ㈡被上訴人抗辯上訴人本件侵權行為損害賠償及不完全給付損
    害賠償請求權均已罹於時效，有無理由？
五、得心證之理由：
  ㈠按連帶債務人相互間，除法律另有規定或契約另有訂定外，
    應平均分擔義務；因連帶債務人中之一人為清償、代物清償
    、提存、抵銷或混同，而債務消滅者，他債務人同免其責任
    ；債權人向連帶債務人中之一人免除債務，而無消滅全部債
    務之意思表示者，除該債務人應分擔之部分外，他債務人仍
    不免其責任，民法第280條本文、第274條及第276條第1項分
    別定有明文。依此，債務人應分擔部分之免除，可發生絕對
    之效力，亦即債權人與連帶債務人中之一人成立和解，如無
    消滅其他債務人連帶賠償債務之意思，而其同意債務人賠償
    金額如超過依法應分擔額者，債權人就該連帶債務人應分擔
    之部分，並無作何免除，對他債務人而言，固僅生相對之效
    力，但其同意賠償金額如低於依法應分擔額時，該差額部分
    ，即因債權人對其應分擔部分之免除而發生絕對效力（最高
    法院100年度台上字第91號判決意旨參照）。查依原判決附
    表所示，上訴人、南泓公司、楊政忠或兩造為如附表所示3
    案件之共同侵權行為人，應負連帶賠償責任，嗣上訴人、南
    泓公司、楊政忠或兩造前於本院分別與陳錦艷等7人成立和
    解或調解，陳錦艷等7人同意上訴人免除其應負之連帶責任
    ，依比例分攤部分債務等情，經本院依職權調取上開案件卷
    宗核閱屬實，並為兩造所不爭執，上訴人於本院亦自承其為
    上開案件之債務人（見本院卷第83頁），是認上訴人給付陳
    錦艷等7人如兩造不爭執之事項㈨所示和解金額，應認係上訴
    人依法應分擔之金額，而僅生南泓公司、楊政忠、吳南雄就
    此應分擔部分，即同免其責任而已，自難認南泓公司、楊政
    忠、吳南雄就上訴人所應給付本身之上開和解或調解之分攤
    金額，對上訴人應負有侵權行為或不完全給付之賠償責任，
    亦難認上訴人給付依法應分攤之金額後，即另取得對南泓公
    司、楊政忠、吳南雄上開損害賠償請求權，至為明確。
　㈡侵權行為損害賠償請求權部分（即民法第184條第1項前段、
    第185條、公司法第23條部分）：
　⒈按因故意或過失，不法侵害他人之權利者，負損害賠償責任
    。故意以背於善良風俗之方法，加損害於他人者亦同。違反
    保護他人之法律，致生損害於他人者，負賠償責任。但能證
    明其行為無過失者，不在此限；因侵權行為所生之損害賠償
    請求權，自請求權人知有損害及賠償義務人時起，2年間不
    行使而消滅，自有侵權行為時起，逾10年者亦同。民法第18
    4條、第197條第1項分別定有明文。又關於侵權行為損害賠
    償請求權之消滅時效，應以請求權人知悉損害及賠償義務人
    時起算，其中所稱之知有損害，應以知悉何項損害者稱之，
    但對於所受損害範圍之認知與否應無影響其成立，亦即縱後
    有生損害額變更，消滅時效仍無影響。
  ⒉查系爭建物於「105年2月6日」塌陷（見不爭執事項㈢）；臺
    南市政府工務局於「105年2月15日」委由臺南市土木技師公
    會鑑定倒塌原因，臺南市土木技師公會「105年6月3日」鑑
    定報告記載：主鋼筋拉力強度不足…，系爭建物設計時無進
    行動力分析，故原設計梁、柱配筋結果未能反應軟層效應，
    …應有偷工減料、未按圖施工或違背建築技術成規之情形（
    見不爭執事項㈣）；又依兩造不爭執之事項㈤至㈧所示，陳錦
    艷、高彩燕、崔小玲因系爭建物毀損滅失乙情，於「105年8
    月26日」對本案兩造起訴請求損害賠償，由原審法院以105
    年度重訴字第260號受理（參原判決附表編號1至3），上訴
    人於「105年9月21日」收受起訴狀繕本，該案審理時，曾囑
    託社團法人臺南市建築師公會進行鑑定，臺南市建築師公會
    「107年7月5日」鑑定意見認系爭建物之材料在工地之施工
    品質有未符設計要求之疑慮（見不爭執事項㈥）；陳金木、
    盧郭秀玉因系爭建物毀損滅失乙情，於「105年11月24日」
    對本案兩造起訴請求損害賠償，由原審法院以105年度消字
    第6號受理（參原判決附表編號6至7），上訴人於「105年12
    月7日」收受起訴狀繕本；林莉觀、許文進因系爭建物毀損
    滅失乙情，於「106年6月23日」對本案兩造起訴請求損害賠
    償，由原審法院以106年度消字第6號受理（參原判決附表編
    號4至5），上訴人於「106年6月30日」收受起訴狀繕本等節
    ，復經本院調取105年度重訴字第260號、105年度消字第6號
    、106年度消字第6號卷宗核閱無訛，堪信為真。
  ⒊依上，本件上訴人確有於「105年2月6日」即已知悉損害及賠
    償義務人，嗣於105年6月間，即知悉系爭建物倒塌之原因，
    至遲再於「106年6月30日」已知悉陳錦艷等7人損害賠償之
    請求，上訴人遲至109年3月18日始提起本件訴訟（見原審訴
    字卷㈠第13頁），顯已逾2年時效期間，被上訴人已為時效抗
    辯，拒絕上訴人侵權行為損害賠償之請求，於法即屬有據。
  ㈡依契約之法律關係請求不完全給付損害賠償請求權部分（即
    民法第227條部分）：
  ⒈按第493條至第495條所規定定作人之權利，如其瑕疵自工作
    交付後經過1年始發見者，不得主張。工作依其性質無須交
    付者，前項1年之期間，自工作完成時起算；工作為建築物
    或其他土地上之工作物或為此等工作物之重大之修繕者，前
    條所定之期限，延為5年；承攬人故意不告知其工作之瑕疵
    者，第498條所定之期限，延為5年，第499條所定之期限，
    延為10年，民法第498條、第499條、第500條分別定有明文
    。又因可歸責於承攬人之事由，致工作有瑕疵者，定作人得
    定相當期限，請求承攬人修補之，承攬人未依限修補，或拒
    絕修補或其瑕疵不能修補者，定作人得解除契約，並得請求
    損害賠償。民法第495條所規定定作人之權利，如其瑕疵自
    工作交付後經過1年始發見者，不得主張，分別為民法第495
    條第1項、第498條第1項所明定。此乃基於承攬之性質及法
    律安定性所為之特別規定，是承攬人之工作有瑕疵時，倘定
    作人已不得依承攬章節規定行使瑕疵給付之損害賠償請求權
    及契約解除權時，自不得另依民法不完全給付之相關規定行
    使。
  ⒉南泓公司因興建系爭建物而與上訴人成立承攬契約關係，楊
    政忠為系爭建物設計及監造人，與上訴人成立委任契約關係
    ，縱認系爭建物有重大瑕疵，且南泓公司故意不告知上訴人
    ，揆諸上開規定，上訴人應於工作物交付後10年內行使瑕疵
    擔保權利請求損害賠償，而系爭建物於83年間取得使用執照
    ，並移轉所有權予上訴人，自堪認已交付系爭建物，是上訴
    人於109年3月18日提起本件訴訟，已逾行使承攬契約瑕疵擔
    保權利之10年之除斥期間，而不得依民法不完全給付之規定
    請求南泓公司賠償損害，另委任契約不完全給付之請求，亦
    已逾民法第125條規定行使期間。是上訴人為時效抗辯，拒
    絕上訴人不完全給付損害賠償之請求，亦屬有據。
六、綜上所述，上訴人依民法第184條第1項前段、第185條、第2
    27條，及公司法第23條等規定，請求被上訴人等3人連帶給
    付2,947,049元，及自起訴狀繕本送達翌日起至清償日止，
    按年息百分之5計算之利息，為無理由，應予駁回。又上訴
    人之訴既經駁回，其假執行之聲請亦失所附麗，應併予駁回
    。從而原審所為上訴人敗訴之判決，並駁回其假執行之聲請
    ，並無不合。上訴意旨指摘原判決不當，求予廢棄改判，為
    無理由，應駁回其上訴。
七、本件事證已臻明確，兩造其餘之攻擊或防禦方法及所用之證
    據，核認為均不足以影響本判決之結果，爰不逐一論列，附
    此敘明。
八、據上論結，本件上訴為無理由，依民事訴訟法第449條第1項
    、第78條，判決如主文。
中　　華　　民　　國　　110 　年　　3 　　月　　18　　日
            
　　　　　        民事第五庭    審判長法  官  吳森豐

                                      法  官  孫玉文

                                      法  官  郭貞秀
　　　
上為正本係照原本作成。
上訴人如不服本判決，應於收受送達後20日內向本院提出上訴書
狀，其未表明上訴理由者，應於提出上訴後20日內向本院補提出
理由書狀（均須按他造當事人之人數附繕本），上訴時應提出委
任律師或具有律師資格之人之委任狀；委任有律師資格者，另應
附具律師資格證書及釋明委任人與受任人有民事訴訟法第466條
之1第1項但書或第2項（詳附註）所定關係之釋明文書影本。如
委任律師提起上訴者，應一併繳納上訴審裁判費。
被上訴人不得上訴。
中　　華　　民　　國　　110 　年　　3 　　月　　18　　日

                                      書記官  岑  玢
【附註】
民事訴訟法第466條之1：
⑴對於第二審判決上訴，上訴人應委任律師為訴訟代理人。但上
   訴人或其法定代理人具有律師資格者，不在此限。
⑵上訴人之配偶、三親等內之血親、二親等內之姻親，或上訴人
  為法人、中央或地方機關時，其所屬專任人員具有律師資格並
  經法院認為適當者，亦得為第三審訴訟代理人。
民事訴訟法第466條之2第1項：
上訴人無資力委任訴訟代理人者，得依訴訟救助之規定，聲請第
三審法院為之選任律師為其訴訟代理人。